臺灣高等法院臺中分院刑事裁定　　　　 96年度毒抗字第624號
抗　告　人　臺灣臺中地方法院檢察署檢察官
被　　　告　甲○○
上列抗告人因被告聲請觀察勒戒案件，不服臺灣臺中地方法院96
年度毒聲字第638號中華民國96年6月28日第一審裁定（聲請案號
：臺灣臺中地方法院檢察署96年度聲觀字第 473號、96年度毒偵
字第2302號），提起抗告，本院裁定如下：
    主    文
原裁定撤銷，發回臺灣臺中地方法院。
    理    由
一、檢察官聲請意旨略以：被告甲○○前於民國88年因施用毒品
    案件，經臺灣臺中地方法院裁定送觀察、勒戒後，因無繼續
    施用毒品傾向，經臺灣臺中地方法院檢察署為不起訴處分確
    定。又因施用毒品案件，除經臺灣臺中地方法院以88年度易
    字2248號判決有期徒刑8月，另裁定送強制戒治，嗣於89年6
    月15日戒治期滿執行完畢釋放。不料甲○○於強制戒治執行
    完畢後釋放 5年後，復於96年4月9日14時許，在台中市某工
    地，施用第二級毒品甲基安非他命。嗣於96年 4月11日14時
    20分許，在台中市○區○○路與平等街口，因行跡可疑，為
    警查獲，爰依毒品危害防制條例第20條第3項、第1項之規定
    ，聲請裁定將被告送勒戒處所觀察、勒戒等語。
二、原裁定意旨略以：
  (一)按毒品危害防制條例第20條第 3項：「依前項規定為觀察
      、勒戒或強制戒治執行完畢釋放後，5 年後再犯第10條之
      罪者，適用本條前2項之規定。」之規定，其中「5年後再
      犯第10條之罪者」之文意，應係指行為人初犯毒品危害防
      制條例第10條之施用毒品罪，經同條例第20條第 2項，為
      觀察、勒戒或強制戒治執行完畢釋放後，5 年內均未曾再
      犯該條例第10條之罪，直至5年後始再犯該條例第10 條之
      罪者，並因而得適用同條例第20條第1、2項規定而言，始
      符立法意旨。
  (二)次按92年7月9日新修正之毒品危害防制條例刪除2犯及3犯
      之規定，一改修法前繁雜之處遇程序，僅將施用毒品者簡
      化區分為初犯、再犯，並認施用毒品者係屬病患性犯人，
      以觀察、勒戒戒除其身癮，並以強制戒治去除其心癮。經
      觀察、勒戒或強制戒治執行完畢釋放後，若係 5年後再犯
      該條例第10條施用毒品罪者，與同條例第20條第1項、第2
      項關於「初犯」之處理方式相同，檢察官應先聲請法院裁
      定令被告入勒戒處所觀察、勒戒，並視有無繼續施用毒品
      傾向，決定應予釋放、為不起訴之處分，或應聲請法院裁
      定令入勒戒處所強制戒治；若係 5年內「再犯」同條例第
      10條施用毒品罪者，依同條例第23條第 2項規定，檢察官
      則應依法追訴。觀諸該條例第20條第3項之修正理由：「
      觀察、勒戒或強制戒治 5年後再犯者，顯見前所實施之觀
      察、勒戒或強制戒治已足以遮斷其施用毒品之癮，為期自
      新及協助其戒除毒癮，對此 5年後再犯者，爰明定仍適用
      初犯之規定，先經觀察、勒戒、強制戒治之程序」及同條
      例第23條第 2項之修正理由：「為配合簡化施用毒品犯之
      刑事處遇程序，並鑑於經觀察、勒戒或強制戒治執行完畢
      釋放後 5年內再犯者，其再犯率甚高，原據以實施之觀察
      、勒戒及強制戒治既已無法收其實效，自應施以刑事處遇
      」，顯然如施用毒品者係前經觀察、勒戒或強制戒治等治
      療程序執行完畢 5年後，始再施用毒品，因前所執行之觀
      察、勒戒或強制戒治已足收戒除毒癮之效，自應重新執行
      觀察、勒戒或強制戒治等治療程序，並於治療程序執行完
      畢後，由檢察官為不起訴處分，毋庸對之追訴處罰；反之
      ，在「再犯」之情形，因其先前所為治療程序顯未能收戒
      斷毒癮之效，且考量施用毒品者之再犯率偏高，乃簡化其
      刑事處遇程序，而逕予追訴處罰，不再施以治療程序。參
      酌上開立法理由，修正毒品危害防制條例就施用毒品者，
      祇於「初犯」及「5年後再犯」2種情形，有其追訴條件之
      限制，即須於初犯經觀察、勒戒或強制戒治釋放後，5 年
      內均無施用毒品之行為，始能認其前所實施之觀察、勒戒
      或強制戒治已足遮斷毒癮，而得於 5年後再犯時，再予適
      用初犯之規定，重行觀察、勒戒等程序。倘「5 年內」已
      經再犯，被依法追訴處罰，縱其第3次（或第3次以上）施
      用毒品之時間在初犯釋放5年以後，即與「5年後再犯」之
      情形有別，且因已於「5 年內再犯」，顯見其再犯率甚高
      ，原實施觀察、勒戒或強制戒治，已無法收其實效，而無
      5 年戒斷期之存在，自無再經觀察、勒戒或強制戒治之必
      要，應由檢察官逕行起訴，始符新法修正之本旨。至於第
      3次（或第3次以上）施用毒品之時間，是否宜有期間限制
      ？以多久為適宜？則分屬刑事政策、專門醫學之範圍，非
      審判機關所能決定，有待循立法途徑解決。（最高法院95
      年度第7次刑事庭會議決議、最高法院95年度台上字第107
      1號、95年度台非字第59號、95年度台非字第296號、96年
      度台非字第69號判決意旨參照）。
  (三)被告甲○○於96年 4月11日14時20分許為警查獲之時所採
      集之尿液，經送驗結果，確實呈現甲基安非他命陽性反應
      ，此有中山醫學大學附設醫院檢驗科藥物檢測中心出具之
      尿液檢驗報告一份附卷可稽，被告甲○○施用第二級毒品
      甲基安非他命之犯行，應堪認定。惟被告甲○○前曾因施
      用毒品案件，經臺灣臺中地方法院裁定送觀察、勒戒後，
      於88年1月6日因認無繼續施用毒品之傾向釋放出所，並由
      臺灣臺中地方法院檢察署檢察官以 87年度偵字第27394號
      為不起訴處分；復於88年間因施用毒品案件，由臺灣臺中
      地方法院以88年度毒聲2461號裁定送觀察、勒戒，於88年
      5月6日因認無繼續施用毒品傾向出所，並由臺灣臺中地方
      法院檢察署檢察官以88年度偵字第 10360號為不起訴處分
      ，又於88年間因施用毒品案件，經臺灣臺中地方法院以88
      年度易字第2248號判處有期徒刑 8月確定，並以88年毒聲
      字第3501號裁定送強制戒治，嗣於89年 6月15日執行完畢
      出監等情，有臺灣高等法院被告前案紀錄表附卷可稽。而
      被告甲○○本件施用第二級毒品犯行，距其強制戒治執行
      完畢釋放之時間雖已逾 5年，但因其在初犯毒品危害防制
      條例第10條之罪，於88年1月6日因無繼續施用毒品傾向而
      出所，復於 5年內再犯毒品危害防制條例第10條之施用毒
      品罪，經刑事判決確定，已如前述，是本件施用毒品之行
      為，即與單純之初犯毒品危害防制條例第10條之施用毒品
      罪，經觀察勒戒或強制戒治執行完畢釋放以後「5 年後再
      犯」之情形有別，足見前所實施之觀察勒戒及強制戒治尚
      不足以遮斷其施用毒品之癮，已無法收其實效，被告甲○
      ○既非於強制戒治執行完畢後 5年內，均無任何施用毒品
      之犯行，揆諸上開條文及說明意旨，被告甲○○所為本件
      施用毒品犯行，即無現行毒品危害防制條例第20條第 3項
      之適用，自毋須再重新施予觀察勒戒或強制戒治之處遇程
      序，而應直接訴追處罰，因認聲請人聲請裁定對被告甲○
      ○為觀察、勒戒，於法未合，應予駁回。
三、檢察官抗告意旨略以：
  (一)按毒品危害防制條例第20條第 3項規定：「依前項規定為
      觀察、勒戒或強制戒治執行完畢釋放後，5 年內再犯第10
      條之罪者，適用本條前 2項之規定」，依其文義解釋，係
      指曾經為觀察、勒戒或強制戒治執行完畢釋放後，5 年以
      內未曾再犯施用毒品罪者，其於5 年後再犯者，應再適用
      觀察勒戒之程序。考其立法目的，即「曾經觀察、勒戒或
      強制戒治後，5 年後再犯者，前所實施之觀察、勒戒或強
      制戒治已足以遮斷其施用毒品之毒癮，為期自新及協助其
      斷除毒癮，對此 5年後再犯者，爰明定仍適用『初犯』之
      規定，先經觀察、勒戒或強制戒治之程序」，是依上開規
      定，施用毒品之行為人曾受觀察勒戒後，第2 次再犯施用
      毒品時，應否再行觀察勒戒、強制戒治等程序，應以其於
      5 年之戒斷期內有無再次施用毒品，以判斷前次觀察勒戒
      或強制戒治程序有無實效？是否已足以遮斷其施用毒品之
      毒癮？申言之，毒品危害防制條例第20條第 3項規定，重
      在以 5年戒斷期判斷被告所受勒戒、戒治程序有無實效，
      並未明文限定所謂「5 年戒斷期」之起算基準為行為人「
      初犯」後經勒戒、戒治程序後之釋放時點。原審法院逕以
      本件被告於88年1月6日因無繼續施用毒品傾向而出所，復
      於 5年內再犯毒品危害防制條例第10條之施用毒品罪，經
      刑事判決確定，即與單純之初犯毒品危害防制條例第10條
      之施用毒品罪，經觀察勒戒或強制戒治執行完畢釋放以後
      「5 年後再犯」之情形有別，卻未說明其認定依據，已有
      理由不備之違法。
  (二)承上，為妥適、正確認定行為人所受之觀察勒戒或強制戒
      治程序有無實效？是否已足以遮斷其施用毒品之毒癮？該
      5 年戒斷期之起算基準，自應為「最接近本次犯行之觀察
      勒戒或強制戒治執行完畢後釋放之時點」。亦即，5 年期
      間之計算，係指相鄰之前後 2次施用毒品時間之間隔而言
      ，非可飛躍自初次起算其 5年期間，最高法院95年台非字
      第65號刑事判決亦同此見解。蓋除此以外之其他釋放時點
      ，距離本次施用毒品犯行之時間過久，與本次犯行之關連
      性已較薄弱，且中間曾經他次勒戒、戒治程序，自難以判
      斷其他觀察勒戒或強制戒治程序對被告之影響、效果。從
      而若忽略該「最接近之勒戒或強制戒治後釋放時點」，而
      拘泥於「初犯」之文義，率皆以第一次勒戒程序後之釋放
      時點為斷，恐有以詞害義、片面解讀毒品危害防制條例第
      20條第 3項之虞。本案被告於96年4月9日14時許，再犯施
      用第一級毒品罪，被告於本案施用毒品之時間，距最接近
      之前次強制戒治執行完畢（89年6月15日）已逾5年，其於
      前次強制戒治執行完畢後，並未再因施用毒品犯行而經起
      訴、判決確定，何以距前次強制戒治執行完畢後，5 年後
      再犯，前所實施之強制戒冶，「不足以」遮斷其施用毒品
      之毒癮？原審法院並未說明，即認與單純之初犯毒品危害
      防制條例第10條之施用毒品罪有別，而不足以遮斷期施用
      毒品之癮，已無法收其實效，亦有理由不備之違法。
  (三)以本件被告為例，若依原審法院見解，將「5 年戒斷期」
      之起算基準一律推前至初次觀察、勒戒或強制戒治完畢釋
      放之時，而非以最接近本次犯行之釋放時點為斷，勢將使
      得被告縱使嗣後相隔 5年、10年、20年或更久時間之後再
      犯施用毒品，即因初犯後 5年內曾再犯第10條之罪，遽認
      為其無第20條第 3項之適用，此無異被告將永無重行觀察
      、勒戒等程序之機會，並忽視該「最接近本次犯行之觀察
      、勒戒或強制戒治程序」之成效，如此顯與毒品危害防制
      條例第20條第3項之立法意旨相違，亦非最高法院95年第7
      次刑事庭會議決定之本意。本件被告施用第二級毒品甲基
      安非他命之時間係在其前次強制戒治執行完畢後 5年後所
      為，而其在強制戒治執行完畢後 5年內，並無任何證據證
      明被告有施用毒品犯行，毒品危害防制條例第20條第 3項
      既已明文規定「5年後再犯第10條之罪者，適用前2項之規
      定」，則何以本件仍不得依毒品危害防制條例第20條第 l
      項規定裁定觀察勒戒？原審適用法則應有不合。原裁定既
      有上述違法情形，自難認妥適，爰依法提起抗告。
四、經查：
  (一)92年7月9日修正公布，93年1月9日起施行之毒品危害防制
      條例第20條、第23條規定，係就施用第一、二級毒品者，
      所為係「初犯」、「5年內再犯」或「5年後再犯」，而異
      其刑事處遇程序，其規定「初犯」施用第一、二級毒品之
      被告或少年，經觀察、勒戒或強制戒治後，應為不起訴處
      分或不付審理之裁定，亦即以觀察、勒戒或強制戒治之保
      安處分代替刑事訴追；經觀察、勒戒或強制戒治執行完畢
      釋放後 5年內再犯者，則依法追訴或裁定交付審理；至於
      觀察、勒戒或強制戒治執行完畢釋放後「5 年後再犯」者
      ，亦適用「初犯」以保安處分代替刑事訴追之程序。其立
      法理由係以施用第一級或第二級毒品者，具「病患性犯人
      」之特質，故對「初犯」者，送觀察、勒戒，以戒除其身
      癮，或進一步施以強制戒治，戒除其心癮；經觀察、勒戒
      或強制戒治執行完畢釋放後「5 年後再犯」者，因前所實
      施之觀察、勒戒或強制戒治已收 5年之遮斷效果，足以戒
      除其毒癮，故仍適用「初犯」以保安處分代替刑事訴追程
      序。至經觀察、勒戒或強制戒治執行完畢釋放後「5 年內
      再犯」者，因其再犯率甚高，原實施之觀察、勒戒及強制
      戒治既已無法收其實效，爰依法追訴或裁定交付審理。故
      施用第一、二級毒品者，除曾經觀察、勒戒或強制戒治執
      行完畢後5 年內再犯之情形外，均仍得適用以保安處分代
      替刑事訴追程序之規定，並不限於初犯施用毒品者。倘初
      犯施用毒品罪後，雖於5年內第2次再犯，然因時值毒品危
      害防制條例修正之前，且經觀察、勒戒結果，未有繼續施
      用傾向，乃依修正前舊法規定，為不起訴處分或不付審理
      之裁定；或雖有繼續施用毒品之傾向，乃裁定送強制戒治
      ，並依法訴追，其強制戒治亦經執行完畢。而嗣於該條例
      修正公布並施行後，始第3次（或第3次以上）再犯，且其
      行為時距第 2次再犯，經觀察、勒戒或強制戒治執行完畢
      釋放時之間隔已滿5年者，依其第2次再犯經保安處分執行
      完畢釋放後 5年內未曾再犯之情形以觀，核與初犯經保安
      處分執行完畢釋放後「5 年內再犯」者，其再犯率高，原
      實施之觀察、勒戒及強制戒治已無法收其實效之情形則迥
      不相侔，而與「5年後再犯」者，已收5年遮斷效果之情形
      相同；本於上開對具治療成效之病患性毒品犯，期能藉由
      強制治療之保安處分戒除其身、心癮之立法本旨，自應認
      與「5 年後再犯」之情形相同，仍適用以保安處分代替刑
      事訴追之規定(最高法院96年度台非字第145、153、201號
      判決要旨參照)。
  (二)本件被告甲○○於96年4月9日14時許，再犯施用第二級毒
      品罪，距前次強制戒治執行完畢（89年6月15日）已逾5年
      ，其於前次強制戒治執行完畢後，並未再因施用毒品犯行
      而經起訴、判決確定，則依前項說明，自應重行觀察、勒
      戒等程序。原審未慮被告本次再犯距前次強制戒治執行完
      畢已逾 5年，其間未再有施用毒品行為，堪認該次強制戒
      治已收 5年之遮斷效果，足以戒除被告之毒癮，當應重新
      適用「初犯」以保安處分代替刑事訴追程序；卻認只要曾
      經5年內再犯，則其3犯或3犯以上，無論相鄰之前後2次施
      用毒品時間之間隔是否逾 5年，一律逕行追訴處罰，而駁
      回本件觀察、勒戒之聲請，其適用法律自不無爭議。蓋若
      將「5 年戒斷期」之起算基準一律推前至初次觀察、勒戒
      或強制戒治完畢釋放之時點，而非以最接近本次犯行之釋
      放時點為斷，勢將使得被告縱使嗣後相隔10年、20年、30
      年或更久時間之後再犯施用毒品，卻因初犯後 5年內曾再
      犯毒品危害防制條例第10條之罪，遽認其無該條例第20條
      第 3項之適用，此無異被告將永無重行觀察、勒戒等程序
      之機會，並忽視該「最接近本次犯行之觀察、勒戒或強制
      戒治程序」之成效，顯與毒品危害防制條例第20條第 3項
      「就逾 5年戒斷期之再施用毒品者，為期自新及協助其戒
      除毒癮，仍適用初犯之規定，先經觀察、勒戒、強制戒治
      之程序」之立法美旨相違。是檢察官抗告意旨，執此指摘
      原裁定不當，非無理由，應由本院將原裁定撤銷，並發回
      原法院更為適當裁定。
五、依刑事訴訟法第413條前段，裁定如主文。
中　　華　　民　　國　　96　　年　　9 　　月　　26　　日
            刑事第六庭    審判長法　官  李  文  雄
                                法　官  林  靜  芬
                                法　官  張  恩  賜
上列正本證明與原本無異。
不得再抗告。
                                書記官  陳　如　慧
中　　華　　民　　國　　96　　年　　9　　 月　　29　　日
